臺灣高等法院臺南分院刑事判決　　　　100年度上易字第418號
上　訴　人　臺灣臺南地方法院檢察署檢察官
被　　　告　郭秋茂
上列上訴人因被告家暴傷害案件，不服臺灣臺南地方法院100年
度易字第164號中華民國100年5月13日第一審判決（起訴案號：
臺灣臺南地方法院檢察署99年度偵字第14790號），提起上訴，
本院判決如下：
    主  文
上訴駁回。
    事  實
一、郭春風（業經原審判處傷害罪刑確定）、郭秋茂為父子關係
    ，郭淑敏（即為郭春風之女兒、郭秋茂之胞姐）與蘇文博係
    夫妻，郭春風、郭秋茂各與蘇文博間具有家庭暴力防治法第
    3條第3、4款所稱之家庭成員關係。民國98年11月18日晚間
    10時至同日晚間10時30分許間，蘇文博至臺南市○○區○○
    街76號郭春風、郭秋茂住處前之騎樓，因與郭淑敏就夫妻財
    產分配發生口角，蘇文博對郭淑敏恫嚇稱：「全部財產都給
    你，但我要走之前，我會斷你一個手掌、一個腳掌，給你還
    可以走路、花錢」等語，郭秋茂在旁聽聞後，因不滿蘇文博
    對其胞姐郭淑敏惡言相向，即基於傷害他人身體之犯意，持
    防狼噴霧器（未扣案）向蘇文博臉部噴灑霧劑，致蘇文博雙
    眼無法睜開後，適郭春風聞訊得悉蘇文博前來而下樓至騎樓
    察看，郭春風遂與郭秋茂共同基於傷害他人身體之犯意聯絡
    ，趁蘇文博遭防狼噴霧器噴灑而眼睛刺痛、呼吸不順致暫時
    失去行動能力之際，合力將蘇文博推倒壓制在地（臉部朝下
    ，身體趴在地面），致蘇文博之臉部摩擦撞擊在柏油路面，
    郭秋茂並持續出手毆打蘇文博之身體，蘇文博因而受有臉部
    擦傷、雙膝擦傷、胸部挫傷、左耳垂0.3公分撕裂傷、上唇
    0.1公分撕裂傷之傷害。
二、案經蘇文博訴由臺灣臺南地方法院檢察署檢察官偵查起訴。
    理  由
壹、證據能力部分：
    按被告以外之人於審判外之陳述，雖不符刑事訴訟法第159
    條之1至第159條之4之規定，而經當事人於審判程序同意作
    為證據，法院審酌該言詞陳述或書面陳述作成時之情況，認
    為適當者，亦得為證據；又當事人、代理人或辯護人於法院
    調查證據時，知有第159條第1項不得為證據之情形，而未於
    言詞辯論終結前聲明異議者，視為有前項之同意，刑事訴訟
    法第159條之5定有明文。而刑事訴訟法第159條之5之立法意
    旨在於傳聞證據未經當事人之反對詰問予以核實，原則上先
    予排除。惟若當事人已放棄反對詰問權，於審判程序中表明
    同意該等傳聞證據可作為證據；或於言詞辯論終結前未聲明
    異議，基於尊重當事人對傳聞證據之處分權，及證據資料愈
    豐富，愈有助於真實發見之理念，上開傳聞證據亦均得資為
    證據。經查，本判決所引用之供述證據及具有傳聞性質之書
    面證據，本院審理中提示予檢察官、被告，均表示對於證據
    能力無意見，同意列為證據（見本院卷第38至39頁），經審
    酌上開證據製作時之情況，並無違法不當之情事，認為以之
    作為證據應屬適當，且採納為證據，尚無礙於被告於程序上
    之彈劾詰問權利，而認上開證據（含傳聞證據）合於刑事訴
    訟法第159條之5等規定，具有證據能力，合先敘明。
貳、認定犯罪事實所憑之證據及理由：
一、訊據被告郭秋茂固坦承告訴人蘇文博於上揭時地受有臉部擦
    傷、雙膝擦傷、胸部挫傷、左耳垂0.3公分撕裂傷、上唇0.1
    公分撕裂傷之傷害等情，惟矢口否認有何傷害犯行，辯稱：
    是告訴人蘇文博先出手，伊是出於自衛，才會朝告訴人蘇文
    博噴防狼噴霧劑，事後大家都因重心不穩而跌倒，告訴人蘇
    文博所受傷害是自己跌倒所造成，與伊無關云云。
二、經查：
  (一)證人即告訴人蘇文博於偵查中及原審審理時證稱：當時伊對
    郭淑敏說「我已經死1個老婆，死1個女兒，我活在這世上已
    經很辛苦，你1個人和我分（新台幣）4億2千7百多萬的財產
    ，大家都已分好，分好的期間，我也知道我吃虧，你是我第
    3任的太太，我第2任離婚，我第1個妻子是難產死亡，我說
    財產全部都給你，我要走了，但我要走之前，我會給你斷1
    個手掌、1個腳掌，給你還可以走路、花錢」，郭秋茂聽到
    這句後，郭秋茂就用三字經罵伊，接著郭秋茂就用不明物體
    噴伊，當時伊的眼睛已經無法看到，伊知道郭秋茂住處後面
    有一個水龍頭，伊去後面找水來洗，伊當兵時有受過特種訓
    練，知道眼皮要拉一下，這時伊就看到郭春風走下來，郭春
    風走下來就跟伊說「很可惡」，之後郭春風、郭秋茂就開始
    把伊壓在一台小貨車的旁邊，這時伊因被噴劑噴到致無力反
    抗，就被壓在地上，臉朝下、身體是趴著，伊的臉被壓在柏
    油路上，伊現在臉是整形完的，伊的臉當時被柏油路摩擦、
    撞擊到，郭春風一直喊抓著、抓著，不要給他起來，還有人
    用手打伊，郭淑敏有看到車子來並怕伊再被打就趴在伊身上
    ，那時警察就來了，以伊之前作過陸軍儀隊、受過特種訓練
    ，若不是被噴霧劑噴到眼睛，伊不可能會被壓在地上等語（
    見99年度交查字第1326號卷第31頁，99年度交查字第1837號
    卷第11頁，原審卷第66、68頁），核與證人郭淑敏於偵查中
    及原審審理時證稱：當時在伊娘家住處騎樓下，伊與蘇文博
    因為財產發生口角，蘇文博開始邊走邊說如果伊要財產就要
    斷伊一手一腳，伊聽了很害怕，弟弟郭秋茂就走到伊前面要
    保護伊，蘇文博用手把郭秋茂推開，郭秋茂便從皮包裡拿出
    一瓶噴霧劑噴向蘇文博，郭秋茂與蘇文博打起來，後來蘇文
    博有跌倒在地，臉部朝下，有撞擊到地面，伊有聽到伊父親
    說「把他抱住，不要讓他爬來」等語（見99年度交查字第13
    26號卷第39頁，原審卷第14至第17頁）大致相符，且告訴人
    蘇文博於案發當日晚間11時42分許即至奇美醫院診斷其受有
    臉部擦傷、雙膝擦傷、胸部挫傷、左耳垂0.3公分撕裂傷、
    上唇0.1公分撕裂傷之傷害，有奇美醫院受理家庭暴力事件
    驗傷診斷書附卷可稽（見99年度他字第1874號卷第3頁）。
    審諸防狼噴霧劑之成分不脫辣椒精、辣椒水、芥子精等刺激
    物體之混合物，其作用是造成人體短暫性刺激，主要是針對
    眼鼻方面之刺激作用，會讓人眼睛刺痛睜不開及抑制呼吸道
    ，並使被作用者短暫失去行動能力，脫離接觸5至15分鐘後
    症狀就會消失，此有網路列印有關防狼噴霧器社會新聞2 則
    附卷可參（見99年度交查字第1837號卷第4至6頁）。本件被
    告既有以防狼噴霧劑噴灑告訴人蘇文博臉部，而防狼噴霧劑
    之效果確實會使人暫時失去行動能力，且參以證人郭淑敏證
    述告訴人蘇文博之倒地方式為臉部朝下、身體趴在地面等語
    ，均核與告訴人蘇文博所述其遭被告以噴劑噴到眼睛，並被
    人推倒壓在地上受傷，及前揭診斷證明書所載其傷勢為臉部
    及身體正面之擦挫傷等情相符，堪認告訴人蘇文博之前揭指
    訴，佐以上開補強證據，應屬信實可採。至於起訴書及告訴
    人蘇文博雖均指稱本件案發時間為98年11月18日晚間8時許
    云云，然為被告所否認，且參酌告訴人蘇文博所提出之奇美
    醫院受理家庭暴力事件驗傷診斷書，其上記載：「受害人（
    蘇文博）主訴事件發生時間民國98年11月18日22時15分」等
    語（見99年度他字第1874號卷第3頁），核與被告供承本案
    案發時間為98年11月18日晚間10時許至同日晚間10時30分許
    之情相吻合，足認本件案發時間應為98年11月18日晚間10時
    許至同日晚間10時30分許間無誤。公訴意旨此部分應有誤會
    ，併此敘明。
  (二)被告雖以前揭情詞置辯；惟查：
  1.按正當防衛必須對於現在不法之侵害始得為之，侵害業已過
    去，即無正當防衛可言。至彼此互毆，又必以一方初無傷人
    之行為，因排除對方不法之侵害而加以還擊，始得以正當防
    衛論。故侵害已過去後之報復行為，與無從分別何方為不法
    侵害之互毆行為，均不得主張防衛權（最高法院30年上字第
    1040號判例意旨參照）。查證人郭淑敏於偵查中及原審審理
    時證稱：蘇文博說如果伊要財產就要斷伊一手一腳，伊聽了
    很害怕，弟弟郭秋茂就走到伊前面要保護伊，蘇文博用手把
    郭秋茂推開，其二人當時就已經有稍微動手拉扯，然後郭秋
    茂就跑到後面從皮包裡拿出一瓶噴霧劑噴向蘇文博，蘇文博
    就跑到旁邊拿起一張方形木椅，二人幾乎是同時動作等語（
    見99年度交查字第1326號卷第38頁，原審卷第15頁），則告
    訴人蘇文博當時對郭淑敏固有恐嚇之不法行為，然該恐嚇行
    為於告訴人蘇文博言畢之時即已結束，並無進一步之不法侵
    害行為，足徵當時並不存在現時不法侵害之緊急防衛情狀。
    嗣告訴人蘇文博以手將被告推開，雙方發生衝突拉扯，被告
    隨即從皮包裡拿出一瓶噴霧劑噴向告訴人蘇文博，告訴人蘇
    文博亦拿起一張方形木椅，由此客觀情狀判斷，被告持噴霧
    劑噴向告訴人蘇文博之行為，顯非單純對於現在不法之侵害
    為必要排除之反擊行為，而係基於傷害之犯意，互為攻擊之
    傷害行為，是其所為自非刑法上之正當防衛行為。準此，被
    告辯稱：伊是出於自衛，才會向告訴人蘇文博噴防狼噴霧劑
    云云，顯非可採。
  2.被告雖又辯稱：告訴人蘇文博所受傷害是自己跌倒所造成，
    與被告無關云云；但查：被告於偵查中供承：伊與父親郭春
    風一起把告訴人蘇文博推倒在地，人跌倒之後伊就與告訴人
    蘇文博扭打在一起，當時告訴人蘇文博是臉朝下，趴在地上
    等語（99年度交查字第1326號卷第32頁、99年度交查字第18
    37號卷第10頁），核與告訴人蘇文博指訴情節相符，且參以
    證人郭淑敏前揭證稱：郭秋茂與蘇文博打起來，後來蘇文博
    有跌倒在地，臉部朝下，有撞擊到地面，伊有聽到伊父親說
    「把他抱住，不要讓他爬來」等語，足認告訴人蘇文博所受
    前開傷害，確係被告與同案被告郭春風合力將告訴人蘇文博
    推倒壓制在地（臉部朝下，身體趴在地面），致告訴人蘇文
    博之臉部摩擦撞擊在柏油路面，被告並持續出手毆打告訴人
    蘇文博之身體所造成。被告事後避重就輕諉卸其責之詞，不
    足採信。
  (三)至於起訴意旨雖另稱少年郭○賢（民國82年生，業經臺灣臺
    南地方法院少年法庭以100年度少調字第27號裁定不付審理
    ）為被告與同案被告郭春風前揭傷害犯行之共同正犯，然為
    少年郭○賢堅詞否認，並陳稱：案發時間為晚間10時至10時
    30分間，伊在樓上唸書，聽到父親郭秋茂大叫，伊下樓時警
    察已經在現場處理，伊根本不知發生何事等語（見99年度交
    查字第1326號卷第9頁），核與證人郭淑敏證稱：直到警察
    到場後，少年郭○賢才出現等語相符（見99年度交查字第13
    26號卷第39頁，原審卷第18頁），衡諸案發當時為晚間10時
    至10時30分間，少年郭○賢仍係就學中之學生，其於該時段
    在房間內唸書，顯與常情相符，且告訴人蘇文博於案發當時
    既遭防狼噴霧器噴灑臉部，致眼睛無法睜開，其得否清楚辨
    識少年郭○賢有於現場參與傷害行為，難謂無疑。是起訴意
    旨此部分之主張，除告訴人蘇文博之指訴外，並無其他補強
    證據足資佐證其指訴與事實相符，尚難單憑告訴人蘇文博片
    面之指訴而遽認少年郭○賢為本案共同正犯，附此敘明。
  (四)綜上所述，本件被告傷害告訴人蘇文博之犯行，事證明確，
    堪予認定，自應依法論科。
、論罪科刑：
一、按家庭暴力者，謂家庭成員間實施身體或精神上不法侵害之
    行為；又家庭暴力罪者，謂家庭成員間故意實施家庭暴力行
    為而成立其他法律所規定之犯罪，家庭暴力防治法第2條第1
    款、第2款定有明文。本件被告為告訴人蘇文博之妻舅，係
    家庭暴力防治法第3條第4款所定之家庭成員，故核被告所為
    ，係犯刑法第277條第1項之傷害罪，其上開犯行同時亦屬家
    庭暴力防治法第2條第2款之家庭暴力罪，惟因家庭暴力防治
    法之上開條文並無罰則規定，是被告犯行應僅依刑法傷害罪
    之規定予以論罪科刑。被告在同一時、地，先以未扣案之防
    狼噴霧器噴灑告訴人蘇文博臉部，並與同案被告郭春風合力
    將告訴人蘇文博推倒壓制於地受傷，被告並持續出手毆打蘇
    文博之身體，應係基於同一傷害之犯罪決意，在密切接近之
    時地所為之數個舉動，而應論以接續犯。被告與同案被告郭
    春風就上揭將告訴人蘇文博推倒壓制於地受傷之犯行，有犯
    意聯絡及行為分擔，應論以共同正犯。
二、原審以被告所犯傷害罪證明確，因予適用刑法第28條、第27
    7條第1項、第41條第1項前段，刑法施行法第1條之1等規定
    ，並審酌被告因不滿告訴人蘇文博對其胞姐惡言相向，即持
    防狼噴霧器噴灑告訴人蘇文博，且與同案被告郭春風合力將
    告訴人蘇文博推倒壓制於地，致告訴人蘇文博受有前揭傷害
    ，無視社會法秩序之規範，且不思循理性方式解決紛爭，自
    有可議，惟念及告訴人蘇文博於晚間10時至10時30分許前往
    被告住處，先出言恐嚇被告胞姐郭淑敏，引發爭端等一切情
    狀，量處拘役30日，並諭知易科罰金之折算標準，及敘明被
    告持以攻擊告訴人蘇文博之防狼噴霧器未據扣案，且案發迄
    今已逾1年，為避免將來執行上困難，爰不予宣告沒收，核
    無違誤。
三、公訴人上訴意旨雖以：(一)被告與同案被告郭春風共同傷害告
    訴人蘇文博，致告訴人蘇文博臉部重創，血肉模糊，經整型
    後才得以回復正常容貌，惡行重大。被告於警詢、偵訊及審
    判中一再狡辯掩飾其犯行，未承認其犯罪並向告訴人蘇文博
    道歉，顯然犯後毫無悔意。原審僅判處被告拘役30日，量刑
    顯然過輕。(二)原審未認定少年郭○賢為共同正犯，亦有未當
    等語；惟查：(一)告訴人蘇文博因本案受傷，左臉頰與鼻子右
    側受傷有疤痕，至診所詢問疤痕處理方式，經診斷因疤痕有
    凹陷情形，建議行修疤手術，最後1次回診時，傷口恢復良
    好，之後即未再回診，有姚碧春醫師100年7月19日函及所附
    病歷資料在卷足憑（見本院卷第21至29頁），足徵告訴人蘇
    文博因本案肢體衝突所受傷害結果，業經醫療診治而回復原
    狀，並無其他後遺症存在。而本案告訴人蘇文博因本案肢體
    衝突所受臉部擦傷、雙膝擦傷、胸部挫傷、左耳垂0.3公分
    撕裂傷、上唇0.1公分撕裂傷之傷害，業經原審作為被告科
    刑輕重之審酌標準，而原審法院確已詳為斟酌刑法第57條各
    款規定，在法定刑範圍內量處被告拘役30日，應符合罪刑相
    當之原則，罰當其罪，難謂有量刑不當之情形。公訴人上訴
    意旨主張原審量刑過輕，難謂可採。(二)又告訴人之告訴，係
    以使被告受刑事訴追為目的，是其陳述是否與事實相符，仍
    應調查其他證據以資審認。查本案除告訴人蘇文博指訴少年
    郭○賢為本案之共同正犯外，並無任何其他補強證據足資佐
    證其陳述與事實相符，揆諸上開說明，自不得僅憑告訴人蘇
    文博之片面指訴，即入人於罪。是公訴人上訴意旨主張原審
    未認定少年郭○賢為共同正犯，應有未當，亦非可採。從而
    ，公訴人以前揭上訴意旨，指摘原判決不當，為無理由，應
    予駁回。
據上論結，應依刑事訴訟法第368條，判決如主文。
本案經檢察官邱克斌到庭執行職務。
中    華    民    國   100    年    10    月    18    日
                  刑事第三庭    審判長法  官  高明發
                                      法  官  夏金郎
                                      法  官  張季芬
以上正本證明與原本無異。
不得上訴。
                                      書記官  廖文靜
中    華    民    國   100    年    10    月    18    日
附錄本案論罪科刑法條全文
刑法第277條第1項
傷害人之身體或健康者，處3年以下有期徒刑、拘役或1,000元以
下罰金。